最高法院刑事判決　　　　　　九十四年度台上字第一○九九號
　　上　訴　人　台灣高等法院檢察署檢察官
　　被　　　告　甲○○
　　　　　　　　　　　　號在.
上列上訴人因被告殺人未遂案件，不服台灣高等法院中華民國九
十三年十二月二十三日第二審更審判決（九十三年度上更(二)字第
六六九號，起訴案號：台灣桃園地方法院檢察署九十二年度偵字
第一○四六五號），提起上訴，本院判決如下：
    主  文
原判決撤銷，發回台灣高等法院。
    理  由
本件原判決認定被告甲○○與林榮宗原合作從事抽水肥工作，嗣
二人拆夥，各自營業，為爭取生意，張貼小廣告，時生衝突。被
告認遭欺壓，心生不滿，萌生報復之意。渠明知以汽油潑灑人身
點火引燃，將燒人致死；如在屋內潑灑汽油點燃，會延燒住宅，
仍於民國九十二年五月二十七日上午，在桃園縣中壢市○○路中
油加油站，購買新台幣（下同）二十元（約零點九九公升）之九
五無鉛汽油，裝盛在其所有寶特瓶內，並攜其所有瓦斯噴燈一個
，隨即前往桃園縣中壢市○○○街一一三號林榮宗住處（一樓前
半部兼辦公處所），先叫林榮宗僱用之會計余秀誼離開，再將該
裝汽油寶特瓶蓋打開，點燃瓦斯噴燈，於同日上午十一時十分許
，進入後方住處客廳，見林榮宗及其員工張義平坐於沙發上聊天
、泡茶，被告乃基於燒死林榮宗及縱使波及將在場之張義平焚斃
亦不違反其本意之殺人犯意，將寶特瓶中汽油朝林榮宗潑灑，並
以瓦斯噴燈點燃，火勢燃燒林榮宗身體。其潑灑汽油時，火勢並
延燒至客廳內沙發、茶几上書籍、北側壁廚及部分木板、天花板
裝潢，被告於引火後，驚覺釀成大禍，於該處住宅尚未燒燬而喪
失效用之際，取水將火熄滅。惟林榮宗仍因遭火焚，致其臉部、
胸部、背部、兩側上肢及大腿受有佔體表面積五十％之燙傷，幸
及時逃出，將火撲滅，送醫救治，始免於死亡；而張義平被火波
及亦受有下肢（小腿）燒傷及身體多處燒傷起水泡、表皮脫落之
傷害。嗣被告於警方尚未發覺其犯罪前，騎機車至桃園縣警察局
中壢分局龍興派出所自首，乃經警在現場扣得上開瓦斯噴燈及寶
特瓶各一個等情。因而撤銷第一審所為科刑之判決，經變更起訴
法條後，改判依想像競合犯從一重論處被告殺人未遂罪刑。固非
無見。
惟查：(一)、原判決於理由內係以桃園縣警察局勤務中心受理各類
案件紀錄表之記載、證人即警員吳坤龍之供證，認吳坤龍獲報趕
抵火災現場之時間係案發當日上午十一時二十分。被告於「現場
撲滅火勢後」，騎機車至中壢分局龍興派出所供承犯罪，接受裁
判，其到所時間為當日上午十一時二十分，亦有桃園縣警察局中
壢分局復函及經巡佐陳錦柯記載其到所時間之字條在卷可按，並
經陳錦柯及警員巫靜璋到庭結證屬實。是吳坤龍到現場時間及被
告到所時間，均為當日上午十一時二十分，但被告到派出所時間
，係警員明確看錶後所記載，吳坤龍之證述則係依憑其印象，參
以吳某供稱伊至現場時，消防車已先到，並將火勢撲滅等語，而
依桃園縣消防局本件火災出動觀察紀錄所載，其撲滅時間係當日
上午十一時二十分，則吳坤龍到達現場已在十一時二十分以後，
其尚須詢問現場之人，才知被告犯罪，因認被告至派出所供承本
件犯行時，有偵查權之公務員尚不知其犯罪，所為自合於自首要
件，而為對渠有利之認定（見原判決第九頁）。然上開理由既謂
被告係於現場火勢撲滅後，始駕機車前往中壢分局龍興派出所供
承犯罪，而該火災撲滅時間，依桃園縣消防局火災出動觀察紀錄
所載，係案發當日上午十一時二十分，則加上被告騎乘機車前往
龍興派出所之在途時間，渠到所供承犯行之時，當亦在同日上午
十一時二十分以後。乃原判決理由竟以被告到所時間係十一時二
十分，而吳坤龍則係十一時二十分以後始抵達火災現場，經詢問
在場之人，方知被告犯罪，因認被告係在有偵查犯罪權限之人獲
知渠犯罪之前，向警方供承犯罪，合於自首要件。此項理由之論
斷即不無前後矛盾情形，自屬判決違背法令。(二)、警員吳坤龍於
原審更審前審判期日，經檢察官詰問「何時知道火警的肇事者係
被告？」時，渠答稱伊等到達現場，公司會計（即余秀誼）係目
擊者，當時被告、被害人之妻均在場，渠等指稱被告係縱火之人
，伊等在照相時，有無線電呼叫說被告已經到龍興派出所……伊
係在目擊者告知縱火者差不多一、二分鐘後照相等語（見原審上
訴卷第一○二、一○五頁）。倘若屬實，則吳坤龍抵達火災現場
時，被告既仍在場，且經其餘在場之人指係縱火者，是被告本件
縱火犯行，應已經有偵查犯罪權責之吳某所知悉，渠自行前往龍
興派出所供承犯行要係此後之事，所為與自首要件，似有不符。
原審對此不利於被告之證據未加調查、審酌，復未於判決內說明
不足採之理由，非惟證據調查職責未盡，抑且理由不備。(三)、九
十二年二月六日修正公布，於同年九月一日起施行之刑事訴訟法
，為貫徹直接審理主義、言詞審理主義之精神，改採審判集中審
理制，依本法第二百七十九條第一項「行合議審判之案件，為準
備審判起見，得以庭員一人為受命法官，於審判期日前，使行準
備程序，以處理第二百七十三條第一項、第二百七十四條、第二
百七十六條至第二百七十八條規定之事項」之規定，行合議制之
通常審判程序案件，為使審判程序能集中、縝密且順暢有效地進
行，其受命法官於準備程序之功能，僅在於開始審判前應為相當
之準備，其所得處理者，應以同法第二百七十三條第一項各款及
第二百七十四條、第二百七十六條至第二百七十八條所明定之事
項為限，非但不負責證據之蒐集，更不再從事證據之實質調查，
故就證人之訊問，除有同法第二百七十六條第一項所定「預料證
人不能於審判期日到場者，得於審判期日前訊問」之例外情形，
原則上均應在審判期日行之，俾使證人於審判期日當庭所行之訊
問及交互詰問程序，法院（合議庭）依其言詞陳述語氣及反應態
度，能直接獲取正確之心證，以為價值判斷之準據。從而受命法
官於準備程序除有上開例外情形外，並無就證人行訊問及交互詰
問之權限。本件原審於九十三年十一月三十日係由受命法官進行
準備程序，乃竟傳訊證人吳坤龍到庭，且依其筆錄記載，法院並
無預料其不能於審判期日到場之情形，乃對該證人行訊問及行交
互詰問程序（見原審更(二)卷第十七頁、第五十三、五十四頁），
此項程序之踐行，要與上開規定有悖，同非適法。(四)、刑事訴訟
法第九十五條第一款規定「訊問被告應先告知犯罪嫌疑及所犯所
有罪名。罪名經告知後，認為應變更者，應再告知。」乃犯罪嫌
疑人及被告在刑事程序上受告知及聽聞之權利之一，為行使防禦
權之基本前提，旨在使犯罪嫌疑人及被告能充分行使防禦權，以
維程序之公平。法院如欲依刑事訴訟法第三百條規定而為判決，
尤須於審判期日前踐行上開條款後段規定之程序，始能避免突襲
性裁判，而確保被告之權益；否則，如於辯論終結後，逕行變更
起訴書所引法條而為判決，就新罪名而言，實已連帶剝奪被告依
同法第九十六條、第二百八十八條之一、第二百八十九條等規定
所應享有訴訟上辯明罪嫌及辯論（護）等程序權，應認該判決為
違背法令。本件原審於九十三年十二月九日進行審判程序，其筆
錄固記載「審判長法官先對被告告知其犯罪之嫌疑及所犯罪名」
，而於其下括弧內則註明「詳如起訴書及原審判決書所載」（見
原審更(二)卷第一○八頁）。然本件檢察官起訴書就上開事實，原
起訴被告牽連涉犯刑法第一百七十三條第三項、第一項之放火燒
燬住宅未遂及同法第二百七十七條第一項之傷害罪名，第一審判
決亦依此論罪。原判決就後者依刑事訴訟法第三百條規定變更其
起訴法條，認應成立同法第二百七十一條第二項、第一項之殺人
未遂罪，並依牽連犯從一重論以該罪，乃未對被告告知此項罪名
之變更及於審判期日命依該罪名辯論，依上開說明，原判決自屬
違背法令。以上，或係檢察官上訴意旨所指摘，或為本院得依職
權調查之事項，應認原判決仍有撤銷發回更審之原因。
據上論結，應依刑事訴訟法第三百九十七條、第四百零一條，判
決如主文。
中　　華　　民　　國　九十四　年　　三　　月　　十　　日
                      最高法院刑事第九庭
                          審判長法官  張　淳　淙
                                法官  張　春　福
                                法官  呂　丹　玉
                                法官  洪　昌　宏
                                法官  林　勤　純
      本件正本證明與原本無異
                                      書  記  官
中　　華　　民　　國　九十四　年　　三　　月　 十七 　日
                                                     v
